【裁判字號】    95,上,71
【裁判日期】    950929
【裁判案由】    損害賠償
【裁判全文】
臺灣高等法院臺中分院民事判決            95年度上字第71號
上訴人即附
帶被上訴人    全航汽車客運有限公司
法定代理人    丁○○
訴訟代理人    黃鈴律師
複  代理人    甲○○
視同上訴人即
附帶被上訴人  丙○○
被上訴人即
附帶上訴人    乙○○
訴訟代理人    張國楨律師
上列當事人間請求損害賠償事件，上訴人對於民國94年12月6日
臺灣南投地方法院94年度重訴字第14號第1審判決提起上訴，被
上訴人為附帶上訴，本院於95年9月20日言詞辯論終結，判決如
下：
    主  文
原判決第一項關於命上訴人全航汽車有限公司、丙○○連帶給付
於超過新台幣壹佰伍拾捌萬仟陸佰捌拾玖元本息及該部分訴訟
費用暨假執行部分廢棄。
上開廢棄部分，被上訴人在第一審之訴及假執行之聲請均駁回。
原判決關於駁回被上訴人即附帶上訴人後開部分之訴及假執行之
聲請廢棄。
上開廢棄部分附帶被上訴人全航汽車有限公司應給付附帶上訴人
乙○○新台幣捌拾萬元及自民國84年1月12日起至清償日止按年
息百分之五計算之利息。
上訴人及附帶上訴人其餘之上訴均駁回。
第一、二審訴訟費用由上訴人即附帶被上訴人連帶負擔百分之十
三、由上訴人全航汽車有限公司負擔百分之五，餘由被上訴人即
附帶上訴人乙○○負擔。
本判決第四項部分於附帶上訴人乙○○以新台幣貳拾伍萬元供擔
保後得假執行。
附帶上訴人乙○○其餘假執行之聲請駁回。
    事  實  及  理  由
一、程序部分：
  (一)按訴狀送達後，原告固不得將原訴變更或追加他訴，但有請
    求之基礎事實同一者、擴張或減縮應受判決事項之聲明或不
    甚礙被告之防禦及訴訟之終結者不在此限，民事訴訟法第
    255條第1項第2、3、7款定有明文。本件被上訴人起訴時原
    請求上訴人給付被上訴人8,975,400元，及自刑事附帶民事
    起訴狀繕本送達上訴人之翌日起，至清償日止，按週年利率
    百分之五計算之利息。但於起訴狀中未對請求項目為詳細說
    明，嗣於訴訟中多次更正、說明，最後主張以94 年10月6日
    辯論要旨狀所載為據，即請求上訴人丙○○、全航公司應連
    帶給付被上訴人3,902,047元，及自刑事附帶民事起訴狀繕
    本送達之翌日起，至清償日止，按週年利率百分之五計算之
    利息；另請求上訴人全航公司應再給付4,069,105元，及自
    94年1月12日起至清償日止，按週年利率百分之五計算之利
    息。核屬聲明之減縮，依上開民事訴訟法第255條第1項第3
    款之規定，應予准許。又被上訴人對上訴人全航公司追加依
    消費者保護法之相關規定為請求，雖上訴人全航公司表示不
    同意其追加，但查被上訴人請求之基礎事實為同一，基於紛
    爭一次解決之原則，原審准予追加，核無不合。
  (二)本件上訴人基於非個人之關係提起本件上訴，其上訴之效力
    及於丙○○，視同丙○○上訴。
  (三)視同上訴人丙○○經合法通知，未於最後言詞辯論期日到場
    ，核無民事訴訟法第386條所列各款情事，依被上訴人之聲
    請，此部分由其一造辯論而為判決。
二、被上訴人起訴主張：
  (一)上訴人丙○○係受僱於上訴人全航公司擔任駕駛之職，民國
    92年8月13日上午12時40分許，駕駛車牌號碼2Ｕ—508號營
    業大客車，沿南投縣草屯鎮○○○路由草屯往埔里方向行駛
    ，行經中潭公路台14線26公里500公尺處，因精神疲勞，於
    閃燈路中及下坡路段無法減速慢行，並做好隨時停車之安全
    準備，於時速限制60公里之危險轉彎坡段，竟以80公里以上
    之時速行駛，因而撞擊護欄彈起，整輛車墜落在10公尺深之
    農田中，造成車上乘客1人死亡、多人受傷，而被上訴人乙
    ○○則受有頭部外傷合併頭皮撕裂傷、腰部挫傷及扭傷、左
    膝挫傷及多處擦傷等傷害，並因腰椎間盤突出致兩側腰神經
    根壓迫病變、頸椎間盤突出致兩側頸神經根壓迫病變，四肢
    均感麻木及無力，並有神經痛，及右膝、左踝挫傷之傷害。
    上訴人丙○○所涉刑事部分，經臺灣高等法院臺中分院以93
    年度交上訴字第2111號，判處有期徒刑1年6月，緩刑4年確
    定在案。
  (二)被上訴人自受傷後，除於92年8月13日至同年月18日於埔里
    基督教醫院住院治療，同年月18日至25日在台中澄清醫院中
    港分院（下稱澄清醫院）住院治療，且每月均須多次至醫院
    診所回診並復健，依民法第184條、第193條第1項、第195條
    第1項、第195條之2前段，請求上訴人丙○○賠償下列各項
    金額：
  (甲)支出費用部分：自92年8月13日起至同月31日止，被上訴人
    已支出之醫療費、看護費、車資及其他支出共280,744元，
    分別說明如下：
  醫療費用（包含住院費用）：共208,244元。上訴人對於部
    分支出提出爭執，但上開費用之門診支出，全部皆導因於本
    件車禍，病房差額部份則因健保病房非常吵雜，為使原告有
    安靜之休養空間，而有支出之必要，至於手術支出之特殊材
    料費，係被上訴人行椎板切除術及人工支架融合術所使用之
    人工支架費用（鈦金屬片二片），因健保局不給付，方需自
    費支出。以上全部均為必要醫療費用。
  看護費部分：被上訴人開刀、住院期間身體虛弱，有看護之
    必要，由其弟莫清輝看護，每日支付1,500元，共計支出45,
    000元，依最高法院見解，上訴人仍應予賠償。
  其他支出部分：被上訴人因開刀後傷勢需要，有購買軟背架
    （900元）、頸圈（3,000元）之必要，且因復健或減輕疼痛
    ，有使用健康椅（3,500元）及退熱電毯（2件各1,500元、
    1,400元）之必要，共支出10,300元。
  計程車資：被上訴人因此事故已成中度肢障，需搭乘計程車
    往返醫院住院、門診或復健，共計支出17,200元（94年2月
    21日起至同年6月7日止）。
  (乙)喪失勞動能力之損害：被上訴人受傷前與配偶經營潤餅小吃
    ，每月收入約十二、三萬元，受傷後經埔里基督教醫院診斷
    已無工作能力，以最低工資每月15,840元為請求基準，被上
    訴人為48年5月3日出生，算至60歲，尚可工作15年9月10日
    ，即15.693年，依霍夫曼計算式扣除中間利息，請求喪失勞
    動能力之損害2,423,972元。倘認為被上訴人未完全喪失工
    作能力，至少亦喪失百分之七十五，請求賠償1,817,979元
    。
  (丙)精神慰撫金：被上訴人因本次傷害，常感覺麻木無力及神經
    痛，氣候變化前後，身體更為不適，造成被上訴人身體上及
    心理上，極大之痛苦及煎熬，且已成中度肢體殘障，仍需定
    期回醫院門診、復健，更因此罹患「精神官能性憂鬱症」，
    請求上訴人給付精神慰撫金1,200,000萬元。
  (丁)合計被上訴人請求上訴人應連帶賠償之金額為3,904,716元
    ，而扣除上訴人全航公司已給付91,439元（上訴人給付被上
    訴人乙○○及被上訴人之妻徐女滿醫療費182,877元，由被
    上訴人與妻子各得一半），及94年1月間獲泰安產物保險股
    份有限公司給付強制汽車責任保險75,619元，合計請求上訴
    人應連帶賠償被上訴人3,557,658元（280,744+2,423,972+
    1,200,000-167,058=3,737,658）。
  (三)上訴人丙○○係受僱於上訴人全航公司，且上訴人全航公司
    係經營旅客運送業務之客運公司，乃屬消費者保護法所規範
    之提供服務之企業經營者，應提供顧客可合理期待之安全運
    送，卻因上訴人全航公司對於司機排班及薪資制度之不合理
    ，造成司機疲勞駕駛及為拚業績違規駕駛，置搭乘該公司車
    輛之消費者生命、安全於不顧，其所提供之運送服務，即未
    具通常可合理期待之安全性。本件車禍事故之發生，上訴人
    全航公司難辭其咎，其所為與本件被上訴人受傷害間顯有因
    果關係，故除依民法第188條第1項前段、第654條第1項前段
    、消費者保護法第7條第1項、第3項、消費者保護法施行細
    則第5條，請求上訴人全航公司與上訴人丙○○連帶賠償上
    述3,557,658元外，另依消費者保護法第51條規定，請求全
    航公司另賠償被上訴人損害額1倍之懲罰性賠償金，且不應
    扣除已給付之部分，即請求3,904,716元。
三、上訴人丙○○則以：
    上訴人現沒有工作，無法給付。全航公司提出薪資表並不正
    確，伊事實上都沒有領到錢，對整個薪資結構、獎金、計算
    方式並不清楚，只知道照全航公司的要求，每日有可能要開
    八趟（即四次來回），若從台中干城車站開到埔里國光車站
    止每單趟九十分鐘，如果未在預定時間內到站的話，全航公
    司會打電話來催，每月有六到八天假，每月約可賺三萬多元
    ，每日都是晚上十一點以後才下班。
四、上訴人全航公司亦以：
  (一)針對被上訴人主張消費者保護法第7條、第51條請求懲罰性
    賠償部分：
  對於被上訴人追加依消費者保護法請求懲罰性賠償金部分，
    上訴人不同意，因此部分尚須調查上訴人公司本身是否有故
    意、過失之事實，對訴訟終結甚有妨礙，請予駁回。
  本件無消費者保護法第51條規定之適用：
  (甲)上訴人全航公司並無被上訴人起訴狀所載有不顧乘客安危、
    令司機超時工作致其體力不堪負荷而生危險駕駛之情形，且
    上訴人對於所提供之大眾運輸工具已盡行車安全維修檢測之
    注意義務，以確保其所提供之運輸服務之安全性，因此，上
    訴人全航公司對於本件事故之發生雖依法需負民法第188條
    第1項僱用人之選任監督責任，惟就上訴人全航公司本身業
    務經營、司機調派並無何過失可言。至於被上訴人主張上訴
    人全航公司有極度不合理之工作時間與薪資制度，並無實證
    ，而上訴人丙○○因本件事故需負刑事責任，對於其責任之
    歸屬自當會極力規避，所言並不可信。
  (乙)本交通事故之發生，係上訴人丙○○過失超速行為所致，與
    上訴人全航公司是否有不合理排班、薪資制度，造成司機疲
    勞駕駛及為拼業績無關，二者間並不具有因果關係，因此，
    上訴人全航公司對於本件服務之提供並無過失，與本件事故
    之發生亦無任何因果關係。
  (二)就損害賠償之數額：
  (甲)醫療費用部分：
  門診費用：對於被上訴人於埔里基督教醫院門診費用22,248
    元、澄清醫院1,860元、埔里榮民醫院1,740元、曾漢祺醫院
    急診費用350元部分，合計26,198元無意見外，其餘門診費
    用並無必要。被上訴人因本件事故受傷自92年8月13日至93
    月12月間至埔里基督教醫院看診次數為194次，其看診項目
    尚含外科、內科、腸胃科等，被上訴人於此期間復至其他醫
    院就診，浪費醫療資源，屬不必要之支出。
  住院費用：除病房差價部分42,700元及特殊材料費用76,780
    元外，其餘費用32,685元沒有意見。被上訴人所受傷害係屬
    外傷，僅健保病房即已足，無另支出病房差價之必要。
  看護費用：被上訴人傷害僅係四肢遺留有麻木及無力、以及
    疼痛之感覺程度，其生活事務並非無法自理，無僱用看護之
    必要，如果確有看護必要，則費用應為每天1,000元上下。
  其他支出部分：退熱電毯費用2,900元（共2件）、工學健康
    椅3,500元部份，均非損害之必要支出，其請求無理由。
  計程車資部份：被上訴人已接收完整手術治療，行動無礙，
    如需搭乘交通工具以大眾運輸工具即可，無搭乘計程車之必
    要。
  (三)減少勞動力部分：被上訴人並未因本件意外而四肢癱瘓，生
    活不能自理，且被上訴人目前尚持續復健回復中，依常理判
    斷，縱使其因本件意外有後遺症，亦非完全喪失勞動力，埔
    里基督教醫院之診斷證明書，並不足以證明被上訴人已永遠
    、完全喪失勞動力。又澄清醫院中港分院鑑定被上訴人喪失
    勞動能力之比例，認為心理加生理約為百分之五十至百分之
    七十五，僅係就被上訴人「目前」狀況為鑑定，非永久喪失
    勞動能力之比例，被上訴人另主張其永久喪失勞動能力百分
    之七十五，並不可採。被上訴人如有勞動能力減損，同意以
    每月15,840元為計算標準。
  (四)精神慰撫金部分：被上訴人於92年8月13日事故發生至今復
    原狀況良好，對於行動、日常生活所受之損害及限制有限，
    況最高法院就比被上訴人受傷更嚴重之案例，亦僅認為精神
    慰撫金以1,000,000元為適當，被上訴人請求1,200,000元顯
    屬過高，請求酌減之。
  (五)被上訴人因本件事故，已自上訴人受領91,439元，應予以扣
    除。
五、原審判決上訴人應連帶給付被上訴人新台幣1,719,070元及
    自起訴狀繕本送達之翌日起按法定利率計付遲延利息，並駁
    回被上訴人其餘之訴；並依兩造之聲請，酌定相當之擔保金
    額分別宣告假執行及免為假執行。上訴人提起上訴，被上訴
    人於本院審理中提起附帶上訴，其等之聲明及陳述如下：
  (一)上訴人就其上訴聲明：原判決第1、3、4項除免為假執行
    外，關於命上訴人給付被上訴人超過新台幣9,556元及其法
    定利息與該部分假執行之宣告均廢棄。上開廢棄部分，被
    上訴人在第1審之訴駁回。對於被上訴人所提附帶上訴則聲
    明：駁回附帶上訴。其陳述除引用原判決所述外另補陳：
    按受害者所得請求未來減損勞動能力之賠償者，應係指其未
    來因傷害而不能勞動之損害，因此，其傷害應屬永久而言，
    若該勞動能力之減損係短暫而可回復者，即無由請求未來勞
    動力之賠償，此乃當然之理。查澄清醫院中港分院澄敬字第
    942507號函所載「一、患者乙○○先生在其受傷期間開始住
    院治療，於94年2、3、4月，接受腰椎及頸椎手術治療，按
    其目前身體及心理狀況的確會減少勞動力，至於喪失勞動力
    比例，生理上有大約一半的可能，至於心理上有加重其喪失
    勞動的影響，故依比例為百分之五十至百分之七十」等語，
    姑且不論其認定之依據為何，其僅就目前減少勞動力為鑑定
    ，至於是否永久喪失，以及永久喪失勞動力為多少，即非上
    開鑑定報告所能證明，為此，原判決以上開鑑定意見為判決
    基礎，進而推論被上訴人受損之勞動能力為百分之六十，實
    有違證據法則之判決違背法令之處。從而原判決以被上訴人
    所受能力之減損，作為判定精神慰撫金之依據，亦有過高之
    處。
  (二)被上訴人對於上訴人之上訴，其答辨聲明：駁回上訴，其於
    本院提起附帶上訴，其聲明：原判決關於駁回附帶上訴人
    在第1審3,686,128元及其法定利息之請求與該部分假執行之
    聲請暨命負擔訴訟費用部分均廢棄。上開廢棄部分，附帶
    被上訴人應再連帶給付附帶上訴人90萬元及均自附帶民事起
    訴狀繕本送達之翌日起至清償日止按年息百分之五計算之利
    息。第1項廢棄部分附帶被上訴人全航汽車客運有限公司
    應再給付附帶上訴人新台幣（以下同）2,786,128元及自94
    年1月12日起按年息百分之五計算之利息。願供擔保請准
    宣告假執行。其陳述除與原判決相同者茲引用之外其於本院
    補陳：
  附帶上訴人與妻子徐女滿在本件車禍中雙雙受重傷，附帶上
    訴人因受重大撞擊，受有腰部挫傷、扭傷及兩側腰椎間盤突
    出致兩側腰神經根壓迫病變、頸椎間盤突出致兩側頸神經根
    壓迫病變等傷害，常感覺麻木、無力及神經痛，尤其氣候變
    化的前後，身體更為不適，領有身心障礙手冊，是本件車禍
    確實造成附帶上訴人身體及心理上極大的痛苦。附帶上訴人
    之妻則因本次車禍，腰椎受傷，經手術後，合併馬尾症候群
    ，致有行動不便、身心功能障礙，亦領有身心障礙手冊。而
    附帶上訴人之3女因出生時腦部缺氧，致腦部受損亦領有殘
    障手冊。致使原本有能力照顧女兒的附帶上訴人夫妻在本次
    車禍後，兩人皆成為應處處仰賴他人照顧，更別論以照顧女
    兒，每思及此，令附帶上訴人感到無助、無奈。但原審僅判
    決附帶被上訴人賠償附帶上訴人精神慰撫金300,000元，顯
    然過低，應以再連帶給付900,000元為適當。
  本件車禍之發生，起因於全航公司不合理之排班、薪資制度
    致其提供之運輸服務未具可合理期待之安全性；依司機丙○
    ○在偵查中多次表示是公司嚴格要求開車時間，若依公司規
    定，勢必要超車，且未給予充分的時間讓其休息云云；故依
    消費者保護法第51條規定全航公司自應給付附帶上訴人懲罰
    性賠償金2,786,128元。原判決認為事故之發生，係因司機
    擅自超速所致，全航公司雖未盡選任監督司機之責，全航公
    司對於事故之發生，尚不具有相當因果關係，因而駁回附帶
    上訴人此部分之請求，即有未合。
    本件被上訴人主張：上訴人丙○○於92年8月13日，駕駛車
    號2Ｕ—508號營業大客車，沿南投縣草屯鎮○○○路由草屯
    往埔里方向行駛，行經中潭公路台14線26公里500公尺處，
    因超速駕駛，以致撞擊護欄彈起，車輛墜落在10公尺深之農
    田中，造成車上乘客一人死亡、多人受傷，而被上訴人乙○
    ○則受有頭部外傷合併頭皮撕裂傷、腰部挫傷及扭傷、左膝
    挫傷及多處擦傷等傷害，並因腰椎間盤突出致兩側腰神經根
    壓迫病變、頸椎間盤突出致兩側頸神經根壓迫病變，兩上肢
    及下肢均感麻木及無力，並有神經痛，及右膝及左踝挫傷之
    傷害，刑事部份經臺灣高等法院臺中分院對於上訴人丙○○
    以業務過失致人於死罪，判處有期徒刑一年六月，緩刑四年
    等事實，為上訴人所不否認，復據被上訴人提出醫療收據及
    明細表正本及影本共四百一十一件、診斷證明書正本、影本
    共二十三件、車資收據十九件、其餘繳費收據三十三件、身
    心障礙手冊影本一件、簽收單影本三件、保險公司函影本一
    件、本院93年度交上訴字第2111號刑事判決書為證，自勘認
    為真實。
六、兩造不爭執事項：
  (一)上訴人丙○○對本件交通事故有過失責任。
  (二)若被上訴人得以請求勞動能力減損，同意以每月15,840元為
    計算基準。
  (三)被上訴人所提出於埔里基督教醫院門診支出費用不爭執。
  (四)被上訴人自94年1月1日起至94年8月31日止於澄清醫院支出
    1,450元、埔里榮民醫院1,740元、及住院期間（94年2月23
    日至同年月26日止、94年3月30日起至同年4月11日止共十七
    日）支出看護費25500元不爭執。
  (五)被上訴人於住院期間所支出之醫療費用，除病房差額、特殊
    材料費以外，均為必要醫療費用。
  (六)被上訴人支出之背架1,500元、頸圈3,000元，為必要醫療費
    用。
  (七)被上訴人已從上訴人全航公司受領91,439元；並領取汽車強
    制險給付71萬元。
七、按因故意或過失，不法侵害他人之權利者，負損害賠償責任
    ；不法侵害他人之身體或健康者，對於被害人因此喪失或減
    少勞動能力或增加生活上之需要時，應負損害賠償責任；不
    法侵害他人之身體、健康者，被害人雖非財產上之損害，亦
    得請求賠償相當之金額；受僱人因執行職務，不法侵害他人
    之權利者，由僱用人與行為人連帶負損害賠償責任。民法第
    184條第1項前段、第193條第1項、第195條第1項、第188條
    第1項前段分別定有明文。本件上訴人丙○○不法侵害被上
    訴人之身體，既經認定，上訴人全航公司復為其僱用人，上
    訴人二人對於被上訴人因而所受之損害，自應負連帶賠償責
    任。被上訴人請求上訴人賠償費用，是否應予准許，分述如
    下：
  (一)醫療費：被上訴人主張支出醫療費用208,244元，其中如附
    表一所示之費用為必要費用，共計190,014元，應由上訴人
    連帶賠償被上訴人，說明如下：
    被上訴人所受傷害為頭部外傷合併頭皮撕裂傷、腰部挫傷
      及扭傷、左膝挫傷及多處擦傷，並因腰椎間盤突出致兩側
      腰神經根壓迫病變、頸椎間盤突出致兩側頸神經根壓迫病
      變，四肢有麻木及無力感，並有神經痛，右膝、左踝有挫
      傷等傷害，有被上訴人提出之診斷證明書為證。是被上訴
      人所受上開傷害可知被上訴人於骨科、脊椎外科、神經外
      科、復健科、外科所為之就診為必要。
    上訴人對被上訴人於埔里榮民總醫院身心科門診費用550
      元（93/12/6-300元，93/12/27-250元）雖提出爭執，但
      查被上訴人因本次交通事故造成以上傷害，心理受創甚大
      ，因而於身心科就診應屬必要，況上訴人對於被上訴人另
      於同醫院身心科支出之門診費用（94年2月21日起至94年
      7月27）亦自認為必要醫療費用可證。
    被上訴人於澄清醫院手術支出之「特殊材料費」為鈦金屬
      之人工支架骨，此費用為醫師診斷後所必要支出之費用。
    被上訴人於住院期間支出之病房費用乃健保制度未予支付
      之病房差額費用，以被上訴人受傷程度，本院認為被上訴
      人為求得以安靜休養之環境，因而選擇非健保病房尚屬合
      理，因此支出之病房差額費，仍應認治療上所必要之合理
      費用，上訴人辯稱被上訴人所自付之病房差額不得請求云
      云，非屬可採。
    附表一編號10之金額應為1,670元，被上訴人誤算為1,370
      元，附此敘明。
  (二)除上開費用外，被上訴人另支出之門診費用（曾漢棋醫院支
    出250元、埔里榮民醫院內科220元及診斷證明書150元、陳
    立強診所800元、隆昇中醫10,020元、盧內科5,960元、元濟
    中醫150元、芸通耳鼻喉科680元）共計18,230元，因被上訴
    人未能證明其就診原因與本件交通事故有因果關係存在，被
    上訴人此部分之請求難認有理由。
  (三)其他支出：被上訴人得請求5,400元，說明如下：
    被上訴人購買軟背架支出900元，頸圈3,000元，共3900元
      ，為被上訴人受傷後生活上所必需增加之費用，上訴人不
      爭執。
    被上訴人購買電毯2件共2,900元，健康椅3,500元，上訴
      人抗辯非屬必要費用。查被上訴人所受傷害為腰、椎間盤
      突出，壓迫神經造成病變，需長期復健，有診斷證明書在
      卷可證，其所購買之電毯可達復健之療效本院認為治療上
      之必要費用。但以一件為宜，應以其於92年8月26日購買
      電毯支出之1,500元為據，另於94年4月15日支出1400元則
      非屬必要。又被上訴人所購買之健康椅之收據係由正乙鐵
      櫃行出具，對其上開傷害是否有治療效果，尚屬無法證明
      ，即無法證明有使用該健康椅之必要，則此部分之請求難
      認有理由。
  (四)看護費用部分：被上訴人分別於92年8月13日至同年月25日
    、94年2月23日至同年月26日、同年3月30日至同年4月11日
    住院，共計30日，有診斷證明書在卷可證。被上訴人因病情
    所須依醫師所囑而住院，住院期間進行手術等治療，自有受
    看護之必要，是其請求看護費用洵屬有據。看護費用之計算
    被上訴人主張每日1,500元，相較於市場上以專業看護工之
    行情尚屬相當，上訴人全航公司抗辯每日應為1,000元，尚
    屬過低，應以被上訴人之主張為當，是被上訴人請求看護費
    用45,000元為有理由（計算式：30日×1,500元/日＝45,
    000元）。
  (五)交通費用部分：
    被上訴人主張因本件車禍受傷需搭乘計程車至醫院治療，共
    支付交通費用17,200元，提出收據19張為證。其中被上訴人
    至隆昇中醫診所2次（400元）、盧內科診所2次（400元），
    非屬必要醫療行為，已如前述，故此部分之請求無理由。其
    餘16,400元之支出，上訴人就該收據之真正不爭執，核該收
    據日期與被上訴人主張前往澄清醫院、埔里榮民醫院、埔里
    基督教醫院之就診日期相符，故被上訴人確有搭乘計程車往
    返醫院就醫，並支付車資等情，應堪採信。上訴人抗辯被上
    訴人所受傷勢逐日康復，其往返醫療院所應以大眾運輸工具
    為之云云。然查，依被上訴人因本件車禍所受傷勢觀之，其
    四肢麻木及無力感，且頸椎損傷需以頸圈固定，傷勢實屬嚴
    重，倘認被上訴人往返醫院治療時僅得搭乘公車，須忍受擁
    擠或可能碰撞傷處之痛苦，未免過苛，故本院認被上訴人搭
    乘計程車往返醫院就醫應屬合理且必要，上訴人前揭所辯，
    尚不足採。是被上訴人請求交通費用172,00元為有理由。
  (六)喪失勞動能力之損害：被上訴人於本件事故前有工作能力之
    事實為上訴人所不爭執，經原審函請澄清醫院鑑定結果認為
    ：被上訴人受傷後長期接受復健治療，並分別接受腰椎及頸
    椎手術，因而造成勞動能力之減損，減損比例生理上喪失勞
    動能力約百分之五十，至於心理上有加重其喪失勞動的影響
    ，故依比例約為百分之五十至七十五。有該院94年9月12日
    澄敬字第942507號函在卷可參。故被上訴人主張完全喪失勞
    動能力雖不足採，但其主張勞動能力減損則屬可信，本院審
    酌上開鑑定結果，認為被上訴人受損之勞動能力比例應認定
    為百分之六十為適當。則以最低工資每月15,840元為計算基
    準，被上訴人為48年5月3日生，算至60歲，尚可工作15年9
    月10日，即189.3月，依霍夫曼計算式扣除中間利息，喪失
    勞動能力之損害1,328,514元。
  (七)精神慰籍金部分：查被上訴人受傷多處，肉體、精神受極大
    痛苦，本院斟酌本件車禍原因為上訴人丙○○駕駛車輛不慎
    所造成，被上訴人因而所受傷害程度不輕，被上訴人名下有
    1棟房屋、2筆土地、1部汽車，無薪資所得；上訴人丙○○
    93年度除薪資所得164,467元外，無其他財產等情，被上訴
    人請求1,200,000元，自屬過高，應予核減為800,000元，方
    屬公允，逾此數額之請求，為無理由。
八、綜上，被上訴人所受損害為1,886128元（計算式：
    190,014＋5,400＋45,000＋17,200＋1,328,514＋800,000
    ＝2,386,128）。唯按保險人依本法規定所為之保險給付
    ，視為被保險人損害賠償金額之一部分；被保險人受賠償請
    求時，得扣除之，強制汽車責任保險法第32條定有明文。本
    件被上訴人於系爭車禍發生後，既已領取強制險之保險給付
    710,000元，依前開規定，上訴人自得將上開被上訴人所受
    領保險給付視為應給付賠償額之一部分而予以扣除。再被上
    訴人因系爭車禍事故，已自上訴人全航公司領取91,439元損
    害賠償金，復按因連帶債務人中之一人為清償而債務消滅者
    ，他債務人亦同免其責任，民法第274條定有明文。從而上
    訴人全航公司為此部分清償後，連帶債務人即上訴人丙○○
    亦同免其責任，該部分被上訴人亦不得再行請求，應予扣除
    。扣除上開給付後，被上訴人得請求上訴人全汽車有限公司
    、丙○○連帶賠償之金額為1,584,689元。
九、次按依消費者保護法所提之訴訟，因企業經營者之故意所致
    之損害，消費者得請求損害金額3倍以下之懲罰性賠償金；
    但因過失所致之損害，得請求損害額1倍以下之懲罰性違約
    金；從事設計、生產、製造商品或提供服務之企業經營者應
    確保其提供之商品或服務，無安全或衛生上之危險。企業經
    營者違反前二項規定，致生損害於消費者或第三人時，應負
    連帶賠償責任，消費者保護法第51條、第7條第1項、第3項
    分別定有明文。而所謂企業經營者，係指以設計、生產、製
    造、輸入、經銷商品或提供服務為營業者，而本件附帶被上
    訴人全航汽車有限公司既係提供大眾運輸服務企業經營者，
    附帶上訴人則係搭乘大眾運輸工具之消費者，附帶被上訴人
    自係負有提供安全運輸服務義務之企業經營者。而所謂依消
    費者保護法所提之訴訟，應係指因消費關係向法院所提之訴
    訟（消費者保護法第2條第5款、第47條），本件附帶上訴人
    搭乘附帶被上訴人所提供之交通工具，因附帶被上訴人全航
    汽車有限公司之受僱人丙○○之過失而受害，有如前述，則
    附帶上訴人依消費者保護法第51條請求附帶被上訴人給付懲
    罰性之賠償金自屬有據。附帶被上訴人全航汽車有限公司抗
    辯
    本件無消費者保護法之適用云云，即不可採。唯附帶上訴人
    請求附帶被上訴人賠償0000000元，本院認為顯屬過高，應
    予核減為800,000萬元方屬公允，逾此數額之請求，不能准
    許。
十、綜上所述，被上訴人依侵權行為損害賠償請求權、消費者保
    護法第51條懲罰性賠償請求權，請求上訴人全航汽車有限公
    司、丙○○連帶給付1,584,689元，及上訴人全航汽車客運
    股份有限公司自93年4月24日起，上訴人丙○○自93年4月27
    日止至清償日止（即起訴狀繕本送達之翌日），按年息百分
    之五計算之利息，請求上訴人全航汽車有限公司賠償800000
    元及自94年1月12日起（即追加狀繕本送達之翌日）至清償
    日止按年息百分之五計算之利息為有理由，應予准許；逾此
    請求，均無理由，應予駁回。原審就上開應准許及不應准許
    部分，分別為兩造一部勝訴一部敗訴之判決，上訴人及附帶
    上訴人上訴意旨，分別就其等敗訴部分指摘判決不當，均為
    一部有理由、一部無理由，爰判決如主文所示。
十一、本件事證已臻明確，兩造所為之其他主張、陳述並所提之
      證據，經審酌後，認均與本件之結論無影響，不再一一論
      述，併予敘明。
十二、結論：本件上訴人及附帶上訴人之上訴均為一部有理由，
      一部無理由，依民事訴訟法第463條、第385條第1項、第
      450條、第449條第1項、第79條、第85條第2項、第390條
      第2項，判決如主文。
中    華    民    國    95    年    9     月    29    日
                      民事第六庭審判長法  官  林陳松
                                      法  官  王重吉
                                      法  官  鄭金龍
以上正本係照原本作成。
如對本判決上訴，須於收受判決送達後二十日內向本院提出上訴
書狀，其未表明上訴理由者，應於提出上訴後二十日內向本院提
出上訴理由書 (須按他造人數附具繕本)。
上訴時應提出委任律師為訴訟代理人之委任狀。具有民事訴訟法
第四百六十六條之一第一項但書或第二項之情形為訴訟代理人者
，另應附具律師及格證書及釋明委任人與受任人有該條項所定關
係之釋明文書影本。
                                      書記官  林世傑
中    華    民    國    95    年    10    月    3     日
                                                      Ｈ


司法院資訊處製作；財團法人民間司法改革基金會備份。
